臺灣士林地方法院民事判決
110年度重訴字第364號
原      告  邱樂芬
訴訟代理人  葉恕宏律師
            黃詩涵律師
被      告  韋建華
訴訟代理人  鄭雅文律師
上列當事人間請求所有權移轉登記事件，本院於民國111年9月16
日言詞辯論終結，判決如下：
    主      文
被告應將附表一所示土地及附表二所示建物之所有權移轉登記予
原告。
訴訟費用由被告負擔。
    事實及理由
一、原告主張：兩造於民國103年間以隱名合夥之方式經營北門
    旅社有限公司（下稱北門旅社公司），由原告出資購置如附
    表一所示之建物及附表二所示之土地（以下合稱系爭房地）
    並於104年2月16日將系爭房地借名登記於被告名下，嗣於10
    7年4月17日簽訂書面契約即隱名合夥及借名登記契約書（下
    稱系爭契約），關於借名登記應類推適用民法委任之相關規
    定。爰以起訴狀作為終止系爭契約之意思表示，類推適用民
    法第541第2項規定起訴，請求被告返還系爭房地；另系爭契
    約既已終止，被告登記為系爭房地之所有人即無法律上之原
    因，爰併依民法第179條規定請求被告返還，請求法院擇一
    為對原告有利之判決等語，並聲明：被告應將系爭房地之所
    有權移轉登記予原告。
二、被告則以：否認兩造間有系爭契約存在，系爭房地係由被告
    於103年間知悉前手有意出售後，由被告歷經數次磋商、委
    請律師處理合約，並委由地政士辦理所有權移轉登記，購屋
    款項係由被告自行貸款支應。且被告嗣後尚遭居間人請求居
    間報酬，可見被告為系爭房地實質所有人，並非借名登記等
    語置辯，並聲明：原告之訴駁回。
三、兩造不爭執之事實（見本院卷二第203至204頁，文字依論述
    需要略作修正）
  ㈠系爭房地係於103年7月3日，先以52,500,000元向蔡爾泉（由
    蔡坤凱代理）訂約購買，後因蔡爾泉死亡，由被告出面，與
    蔡爾泉之繼承人蔡岳男、蔡坤凱、蔡岳景解除前開契約，再
    於103年10月2日，以52,500,000元向蔡岳男、蔡坤凱、蔡岳
    璟重新購得，購得後全部於104年2月16日登記為被告所有。
  ㈡北門旅社公司原以蔡坤凱為唯一股東兼董事，被告先於103年
    7月3日出面向蔡爾泉以15,000,000元購買北門旅社公司之股
    權，並由蔡坤凱任該契約蔡爾泉之連帶保證人，後雖蔡爾泉
    死亡，被告仍出面購得該等股權，並由被告於103年12月12
    日出名登記為唯一股東兼董事。
  ㈢在103年7月3日、103年10月2日就系爭房地訂立之買賣契約書
    上係以被告為買受人，出面簽名之人亦為被告，另系爭房地
    及北門旅社公司股權係由被告覓得交易機會，亦係由被告出
    面處理。　　
  ㈣被告於103年7月24日任借款人，原告任連帶保證人，向玉山
    商業銀行（下稱玉山商銀）借款60,000,000元（下稱玉山借
    款），並由原告提供其所有之臺北市○○區○○段○○段000地號
    土地、同小段11976建號建物（下稱天母房地）為擔保，該
    等款項由被告取得，且有部分款項用於支付購買系爭房地之
    價金。
  ㈤被告於103年7月25日任借款人，原告任保證人，向華南商業
    銀行（下稱華南商銀）借款26,000,000元（下稱華南借款）
    ，並由原告提供其所有之臺北市○○區○○段○○段00地號土地、
    同小段3178、3220建號建物（下稱木柵房地）供擔保，該等
    款項由被告取得，且有部分款項用於支付購買系爭房地之價
    金。
  ㈥被告於104年5月13日任借款人，向兆豐商業銀行（下稱兆豐
    商銀）借款26,500,000元（下稱兆豐借款），並以系爭房地
    供擔保，該等款項由被告取得。
  ㈦被告於107年12月25日任借款人、原告任保證人，並提供天母
    房地為擔保，向台北富邦商業銀行（下稱富邦商銀）借款54
    ,700,000元（下稱富邦借款），並以此借款中54,359,294元
    代償上開玉山銀行借款之本金餘額54,293,908元及利息，代
    償後餘額340,706元由被告取得。
  ㈧原告至少交付被告1,500,000元現金，及於107年10月11日、1
    07年12月27日分別匯款1,500,000元、8,800,000元予被告，
    另訴外人呂鴻隆有於102年6月5日匯款10,000,000元予被告
    。
  ㈨系爭契約為兩造於107年4月17日在宏道法律事務所會議室所
    簽；本院卷一第250至258頁原證8則為被告所寫。
四、得心證之理由
　㈠系爭不動產係原告出資購得，借用被告名義登記
　　⒈稱「借名登記」者，謂當事人約定一方將自己之財產以他
      方名義登記，而仍由自己管理、使用、處分，他方允就該
      財產為出名登記之契約，其成立側重於借名者與出名者間
      之信任關係，在性質上應與委任契約同視，倘其內容不違
      反強制、禁止規定或公序良俗者，應賦予無名契約之法律
      上效力，並類推適用民法委任之相關規定（最高法院106
      年度台上字第2678號判決意旨參照）。
　　⒉兩造於107年4月17日簽立之系爭契約第3條載稱：北門旅社
      公司坐落使用之系爭房地，係原告擔任保證人向玉山商銀
      借款60,000,000元（即玉山借款）及以系爭房地向兆豐商
      銀借款26,500,000元（即兆豐借款）所購置；提供現金1,
      500,000元及以呂鴻隆名義匯款被告一千餘萬元所維持，
      系爭房地確為原告所有，僅借名登記在被告名下等語（見
      本院卷一第32頁）。原告主張系爭契約條款係被告所擬具
      ，且在宏道法律事務所會議室所簽，為被告所是認（見本
      院卷二第299至300頁、不爭執事項㈨），則系爭契約為被
      告所擬，被告又有相當時間及機會得以尋求法律專業諮詢
      ，自無誤解系爭契約條款意涵之可能。被告仍撰擬系爭契
      約稱系爭房地係原告實質所有，僅借用被告名義登記等語
      ，並與原告合意簽名其上，此契約雖係在原告於103年提
      供木柵、天母房地借款購買系爭房地後所簽訂，仍足為斯
      時原告係借用被告名義購買系爭房地之有力證據。
　　⒊再自系爭房地購買價金之來源觀之，原告主張其交付被告
      之現金1,500,000元、呂鴻隆於102年6月5日匯款10,000,0
      00元予被告、玉山商銀於103年7月24日借出之60,000,000
      元、華南商銀於同年月25日借出之26,000,000元、兆豐商
      銀於104年5月13日借出之26,500,000元、富邦商銀於107
      年12月25日代償玉山借款後餘額340,706元、其於107年10
      月11日、同年12月27日分別匯款之1,500,000元、8,800,0
      00元，均已由被告取得等情，為兩造所不爭（見不爭執事
      項㈣至㈧）。被告並自承除呂鴻隆所匯10,000,000元以外，
      該等款項已與被告帳戶內原有其他金錢混合，被告以其帳
      戶內金錢支應生活開銷、購買系爭房地及北門旅社公司股
      權、清償貸款本息等情（見本院卷一第497頁）。
　　⒋依被告於103年7月3日與蔡爾泉所訂不動產買賣契約書第2
      條及協議書第1條（見本院卷一第152頁、第500頁），被
      告於購買系爭房地及北門旅社公司股權時，僅需於簽約時
      給付1,500,000元（見本院卷一第152頁），此得以原告交
      付之現金1,500,000元支付。其後款項原本定於103年8月3
      0日前交付（見本院卷一第152頁、第500頁），後系爭房
      地部分尾款付款期限更改為103年9月30日（見本院卷一第
      506頁），又因蔡爾泉死亡，由其繼承人蔡坤凱等人於103
      年10月2日、同年月15日與被告解除契約後，重新訂約出
      售系爭房地及北門旅社公司股權，並於其後完成給付尾款
      （見本院卷一第508至520頁）。而系爭房地與北門旅社公
      司股權之總價，扣除簽約金1,500,000元後，為66,000,00
      0元（見不爭執事項㈠、㈡，計算式：52,500,000＋15,000,0
      00－1,500,000＝66,000,000），此亦得以分別於103年7月2
      4日、同年月25日借得之玉山及華南借款共86,000,000元
      （計算式：60,000,000＋26,000,000＝86,000,000）支付。
      則購買系爭房地及北門旅社公司股權之價金，係出自原告
      交付被告之1,500,000元，與玉山及華南借款共計86,000,
      000元。是應探究者，即在於玉山借款及華南借款，係何
      人之財產？以何人為實質借款人向銀行借款？
　　⒌被告雖抗辯原告僅係玉山借款及華南借款之抵押人與保證
      人，並不因此成為實質借款人等語。然系爭契約第4條約
      定：因與利嘉建設股份有限公司辦理合建或委建事宜，上
      開不動產合建後分得之不動產（含車位），或再將該分得
      之不動產（含車位）出售後取得之價金，扣除稅捐、規費
      後均先由原告分得56%，剩餘之44%再由兩造依照（原告）
      80%及（被告）20%分配。參以同契約第1條、第2條約定：
      兩造以隱名合夥之法律關係經營北門旅社公司，被告名下
      10,000,000元之出資額，80%為原告所有，僅借名登記在
      被告名下；原告以80%，被告以20%之比例承擔經營北門旅
      社公司產生之收益或損失（見本院卷一第32頁）。則此部
      分合建或委建利潤之分配，應係將其中56%按系爭房地實
      質所有權分配，即全數分配予原告；其餘44%按北門旅社
      公司隱名合夥實質權利比例分配，即原告佔80%、被告佔2
      0%。依此計算，被告就合建或委建利潤，僅能分得8.8%（
      計算式：44%×20%＝8.8%）。而購買系爭房地大部分資金來
      源係向銀行所借之貸款，系爭契約卻未約定由原告補償被
      告已償還之銀行貸款，或承擔尚未償還之銀行貸款。則自
      系爭契約第4條就合建或委建利潤所為約定，可見兩造自1
      03年由被告出面借款並購買系爭房地時，本即合意以原告
      為向銀行借款之實質借款人，由原告負責償還，系爭契約
      才會約定以系爭房地都更之絕大部分利益均歸於原告。否
      則，若借款自始均係由被告負責償還，則於簽訂系爭契約
      時，被告已償還相當數額之貸款，又要繼續償還剩餘貸款
      金額，其分得利潤卻不足一成，即不合事理。加以原告嗣
      後又於107年10月11日、同年12月27日匯款1,500,000元、
      8,800,000元予被告（見不爭執事項㈧），而依被告所述（
      見本院卷一第497頁），並就匯款之金額對照匯款之時間
      ，該等款項應係用於清償貸款本息，更見上開銀行貸款之
      實質借款人係為原告，原告方會於借款無法支應時，以自
      己之資金填補缺口。
　　⒍被告雖辯稱如原告為實質借款人，為何借用富邦借款時不
      自己出名借款，而係由被告出面擔任借款人等語。然系爭
      契約前言即稱系爭契約之訂立係基於稅捐規劃（見本院卷
      一第32頁），而兩造曾在美國關島註冊結婚乙節，雖為兩
      造所不爭（見本院卷二第202頁），但兩造並未在我國登
      記結婚，有被告戶籍資料在卷可考（見限制閱覽卷）。則
      被告名下所有之系爭房地貸款，如由原告借款清償，因屬
      自原告至被告之財產移動，即有遭課徵贈與稅之可能，原
      告未出名擔任借款人，在稅捐規劃上亦屬合理，尚難據此
      認定借款與系爭房地之實質權利歸屬關係。
　　⒎被告另提出用以清償玉山借款本息之玉山商銀帳戶存摺（
      見本院卷一第330至346頁），抗辯其自行清償借款債務，
      而為實質借款人等語。然玉山借款與華南借款合計86,000
      ,000元，加計原告交付之現金1,500,000元，扣除系爭房
      地及北門旅社公司股權之價金後，尚有20,000,000元。被
      告又於104年5月13日以系爭房地供擔保，向兆豐商銀借款
      26,500,000元（見不爭執事項㈥）。上開借款餘額及新借
      款項，均係被告取得，業如前述，被告自能以上開借款餘
      額及新借款項清償每月應分期償還銀行之貸款，即無從以
      清償之款項係出自被告之帳戶，遽認被告為實質借款人。
　㈡系爭契約並非通謀虛偽意思表示
　　⒈通謀為虛偽意思表示，乃指表意人與相對人互相故意為非
      真意之表示而言。相對人不僅須知表意人非真意，並須就
      表意人非真意之表示相與為非真意之合意，始足當之。主
      張表意人與相對人通謀而為虛偽意思表示者，就該事實應
      負舉證之責。而負舉證責任之一方，苟能證明間接事實並
      據此推認要件事實，雖無不可，並不以直接證明為必要，
      惟此經證明之間接事實與待證之要件事實間，須依論理法
      則或經驗法則足以推認其關聯性存在，且綜合各該間接事
      實，已可使法院確信待證之要件事實為真實者，始克相當
      （最高法院105年度台上字第1260號判決意旨參照）。
　　⒉被告雖提出其心臟疾病之就診紀錄，抗辯系爭契約係因其
      罹患心臟疾病，恐有所不測，故與原告通謀虛偽訂立系爭
      契約，實係隱藏死因贈與之法律關係，以求其百年之後，
      後人能夠尊重其意志讓原告取得系爭房地之權利等語。然
      被告並未舉出其無法與原告訂立死因贈與契約之事實上或
      法律上障礙，則其儘可直接訂定死因贈與契約，毋庸以通
      謀虛偽訂立借名登記契約之方式隱藏其真意。加以系爭契
      約第4條尚定有合建或委建之利益分配條款，並詳細記明
      兩造利潤分配之比例，且附有如本院卷一第36至42頁獲利
      試算之計算式，實難想像為包裝死因贈與契約，有何大費
      周章訂立此一利潤分配條款，並鉅細靡遺計算獲利之必要
      。至被告所提心臟疾病之病歷與診斷證明，僅足證明其確
      有該等疾病，但不足憑以認定兩造並無受系爭契約拘束之
      意思。被告復未提出任何其他證據，證明兩造就系爭契約
      係通謀為虛偽意思表示，其此節抗辯，自非可採。
　㈢被告是否係出面交易之人，於借名登記之認定無影響
　　主張借名登記者，應就借名登記之利己事實，負舉證責任。
    在借名登記關係爭執之當事人間，借名人如無書面契約等直
    接證據以供證明，非不得由何人管理使用收益等已證明之客
    觀情形推論之，惟此僅係證明方法之一（最高法院111年度
    台上字第1333號判決意旨參照）。又按對於借名登記財產之
    占有管理使用及處分，借名人非不得委託他人為之。經查，
    系爭房地及北門旅社公司股權，均係被告出面購買，固為兩
    造所不爭執（見不爭執事項㈠、㈡）。然兩造前在美國關島地
    區註冊結婚，已如前述，自對彼此信賴有加。加以被告曾擔
    任臺北市旅館商業同業公會理事長等情，復有該會網頁資料
    存卷可查（見本院卷二第224頁），可見被告對於經營旅館
    有相當經驗，亦在業界有充足人脈，則原告基於對被告之信
    任，並借重被告之長才，將相當資金交付被告，並以天母房
    地、木柵房地供被告出名向銀行借款，委由被告出面購置系
    爭房地及北門旅社公司股權經營，實與常理無悖。今兩造既
    已就兩造間之借名登記關係，以系爭契約訂立明文，即無從
    捨系爭契約之直接書面證據，而以何人負責處理系爭房地之
    交易與日常事務，判斷系爭房地之實質所有人。又受託出面
    交易之人既為被告，原告本未必能對於交易細節瞭若指掌，
    被告以原告對於交易細節陳述有誤，抗辯原告並非系爭房地
    實質所有人，並無理由。另既係被告出面交易，交易之相對
    人與相關關係人無從了解原告與被告間之內部關係，發生爭
    議時自係向被告為請求，即亦不能以居間介紹系爭房地交易
    機會之周宗雄，係向被告請求居間報酬，認定被告方為系爭
    房地之實質所有人，被告此節所辯，均難憑採。
  ㈣原告得請求被告返還系爭房地
　　當事人之任何一方，得隨時終止委任契約；受任人以自己之
    名義，為委任人取得之權利，應移轉於委任人，民法第549
    條第1項、第541條第2項分別定有明文。兩造就系爭房地成
    立借名登記契約，而借名登記契約應類推適用民法委任之相
    關規定，已如前述，則原告自得類推適用民法第549條第1項
    規定，以起訴狀繕本之送達作為終止兩造借名登記契約之意
    思表示（見本院卷一第15頁），被告於110年10月27日收受
    （見本院卷一第94頁），可認兩造借名登記契約業已終止。
    則原告類推適用民法第541條第2項規定，請求被告應將系爭
    房地所有權移轉登記予原告，即屬有據。
五、綜上所述，原告類推適用民法第541條第2項規定，請求被告
    將系爭房地所有權移轉登記予原告，為有理由，應予准許。
    另本院已類推適用民法第541條第2項規定判准原告之請求，
    原告另依民法第179條所為相同請求，即毋庸再予審究，併
    此敘明。
六、本件事證已臻明確，兩造其餘攻擊防禦方法及所用證據，經
    核均於判決結果不生影響，爰不逐一論述，附此敘明。
七、據上論結，本件原告之訴為有理由，依民事訴訟法第78條，
    判決如主文。
中　　華　　民　　國　　111 　年　　10　　月　　11　　日
                  民事第三庭法  官  江哲瑋
附表一：
編號 土地坐落     面積 (平方公尺) 權利範圍  縣市 鄉鎮市區 段 小段 地號   1 臺北市 大同區 市府 二 739 94 全部 2 臺北市 大同區 市府 二 740 22 全部 

附表二：
編號 建號 基地坐落 建物門牌 層次及層數 建物面積 (平方公尺) 權利範圍 1 108 臺北市○○區市○段○○段000地號、740地號 臺北市○○區○○○路000巷0號 層數：4層 層次：1層 一層層次面積：80.54平方公尺 騎樓層次面積：12.60平方公尺 附屬建物平台面積：4.62平方公尺 全部 2 109 臺北市○○區市○段○○段000地號、740地號 臺北市○○區○○○路000巷0號2樓 層數：4層 層次：2層 二層層次面積：93.14平方公尺 附屬建物陽臺面積：4.62平方公尺 全部 3 110 臺北市○○區市○段○○段000地號、740地號 臺北市○○區○○○路000巷0號3樓 層數：4層 層次：3層 三層層次面積：87.10平方公尺 附屬建物陽臺面積：4.62平方公尺 全部 4 111 臺北市○○區市○段○○段000地號、740地號 臺北市○○區○○○路000巷0號4樓 層數：4層 層次：4層 四層層次面積：76.60平方公尺 附屬建物陽臺面積：4.62平方公尺 全部 
以上正本係照原本作成。
如對本判決上訴須於判決送達後 20 日內向本院提出上訴狀。如
委任律師提起上訴者，應一併繳納上訴審裁判費。
中　　華　　民　　國　　111 　年　　10　　月　　11　　日
                            書記官  張祐誠